【裁判字號】    97,訴,289
【裁判日期】    980316
【裁判案由】    履行契約
【裁判全文】
臺灣花蓮地方法院民事判決               97年度訴字第289號
原      告  丙○○
                      號
訴訟代理人  曾泰源律師
複  代理人  張秉正律師
被      告  乙○○
                      號
                      樓
兼訴訟代理  戊○○
人
被      告  己○○
                      號
            丁○○
            庚○○
上列當事人間請求履行契約事件，本院於民國98年2月23日言詞
辯論終結，判決如下：
    主  文
兩造共有如附表一所示土地（權利範圍如附表一所示），由如附
表一備註欄所載原告及被告，按如附表一備註欄所載比例取得該
比例應有部分所有權。
兩造共有如附表二所示土地（權利範圍如附表二所示），由如附
表二備註欄所載原告及被告，按如附表二備註欄所載比例取得所
有權並為公同共有。
原告其餘之訴駁回。
訴訟費用由被告乙○○負擔百分之十，被告戊○○負擔百分之十
八，被告己○○負擔百分之十八，被告庚○○負擔百分之十八，
被告丁○○負擔百分之十五，原告負擔百分之二十一。
    事實及理由
壹、程序方面：
一、按訴狀送達後，原告不得將原訴變更或追加他訴。但請求之
    基礎事實同一或訴訟標的對於數人必須合一確定時，追加其
    原非當事人之人為當事人者，不在此限，民事訴訟法第255
    條第1項第2款、第5款定有明文。本件原告原對被告乙○○
    、戊○○、己○○起訴請求交付如附表一、二所示之土地所
    有權狀正本及應協同原告就遺產分割協議書所示分割方式為
    移轉登記，嗣於訴狀送達後，本院審理時追加丁○○、庚○○為被告，並更正聲明為被告應依如附表一、二所示之分割
    方法，協同辦理分割登記。查如附表一、二所示之土地為兩
    造與訴外人黎友子所公同共有，嗣黎友子死亡後，就黎友子
    之持分復為兩造本於繼承而公同共有，本件原告起訴請求被
    告履行分割協議，既係以公同共有之財產（即如附表一、二
    所示之土地）為訴訟標的，其法律關係性質即須合一確定，
    是原告追加其餘公同共有人丁○○、庚○○為被告，合於民
    事訴訟法第255條第1項第5款之規定，又原告提起之原訴及
    變更之訴均係本於兩造就系爭土地之分割協議而為請求，其
    請求之基礎事實洵屬同一，亦合於民事訴訟法第255條第1項
    第2款之規定，應予准許，合先敘明。
二、本件被告丁○○經合法通知，未於言詞辯論期日到場，核無
    民事訴訟法第386條各款所列情形，爰依原告之聲請，由其
    一造辯論而為判決。
貳、實體方面：
一、原告起訴主張：
  (一)如附表一、二所示之土地（下稱系爭土地）原為兩造之父所
    有，兩造之父死亡後，由兩造與訴外人即母親黎友子繼承而
    公同共有。兩造與母親黎友子於民國96年10月31日簽立公同
    共有土地分配決議書，嗣兩造及母親黎友子復於97年1月11
    日就系爭土地分配重行協議如遺產分割協議書所載（就花蓮
    縣光復鄉○○段1467、1467-1地號土地全部係分配予黎友子
    ），原告乃請求被告依遺產分割協議書所載辦理分割登記，
    詎被告拒不履行，為此爰依遺產分割協議書（就花蓮縣光復
    鄉○○段1467、1467-1地號土地全部係分配予黎友子），請
    求被告依如附表一所示辦理分割登記，又黎友子業於97年5
    月8日死亡，是黎友子就系爭土地之持分及其依遺產分割協
    議書所得主張之權利、義務，均由繼承人即兩造繼承而公同
    共有，爰併依繼承關係及遺產分割協議書（就花蓮縣光復鄉
    ○○段1467、1467-1地號土地全部係分配予黎友子），請求
    被告依如附表二所示辦理分割登記等語。
  (二)並聲明：被告應依如附表一、二所示之分割方法，協同辦理
    分割登記。
二、被告乙○○、戊○○、己○○、庚○○則均以：
  (一)本件應依96年10月31日之公同共有土地分配決議書分配系爭
    土地。我們同意將光復鄉○○段1467、1467-1地號土地給母
    親黎友子，但前提必須要先登記在母親名下，必須取得該兩
    筆土地所有權狀，如今母親在未取得所有權狀前就往生，我
    們理當收回該兩筆土地。97年1月11日當日我們6個孩子回母
    親住處時，母親要求上開2筆土地擁有全部所有權，於是原
    告打電話請劉代書到母親住處該2筆土地備註欄裡之「乙○○、戊○○、己○○、庚○○」各持分4分之1劃去，再註明
    母親黎友子全部，同時光復鄉○○段394地號之備註欄並加
    註「原告如有出售該筆土地時，願支付被告乙○○新台幣（
    下同）30萬元」，之後不知為什麼將大安段1467、1467-1地
    號2筆土地黎友子全部劃去，擅自改成母親黎友子、被告乙○○各2分之1，又光復鄉○○段394地號之備註欄裡所加註
    之文字，也被刪除，是兩造與母親黎友子於97年1月11日根
    本未達成遺產分割協議書所載之協議。又本件公同共有土地
    分配協議人既有變動，應重新在公平合理原則、土地有效利
    用前提下協議分配等語置辯。
  (二)並聲明：原告之訴駁回。
三、本院之判斷：
    本件原告所主張兩造與黎友子於97年1月11日就系爭土地所
    達成如遺產分割協議書所載之分割方式，除大安段1467、14
    67-1地號土地外，其餘均與被告不爭執之96年10月31日公同
    共有土地分配決議書所載分割方式相同乙節，為兩造所不爭
    執（詳本院卷(二)第4、5、12、64頁），是本件爭點應在於：
    兩造與黎友子就花蓮縣光復鄉○○段1467、1467-1地號2筆
    土地於97年1月11日究有無達成分割予黎友子之協議？經查
    ：
  (一)被告戊○○、己○○、庚○○於本院審理時自承：「關於附
    件一1467、1467-1地號土地，變更為分給黎友子全部，這是
    我們96年10月31日協議後，又在97年1月11日再協議，我們
    同意將上開二筆土地登記給我媽媽黎友子... 我們蓋章的時
    候，該份協議書關於1467、1467-1地號土地並沒有加註文字
    於後，但我們確實有同意將這二筆土地分配給黎友子。」等
    語（詳本院卷(二)第5頁），且證人即承辦系爭土地分割事宜
    之代書甲○○亦到庭證稱：「97年1月11日協議書有更改部
    分... 黎友子或丙○○（我不確定是誰）打電話給我，說他
    們協議好了，請我到他們光復家裡去蓋印鑑，過去他們家裡
    以後，我有再度與大姐（按即戊○○），二姐（按即己○○
    ）當場再次確認過是否同意將內容更改為大安段1467、1467
    -1地號土地全部過戶給黎友子，大姐、二姐都同意，當天乙○○、丙○○二人當場也同意都過戶媽媽，還有一個住玉里
    的，應該是小妹（按即庚○○），我也請他們打電話確認（
    但我忘記是要誰打得電話），確認他也同意二筆土地要過戶
    給媽媽，丁○○在97年1月11日前我就已經到她家中確認，
    他表示他對系爭土地分割協議沒有意見，但3、4天之後我要
    去找被告丁○○蓋印鑑時，有再跟被告丁○○確認，他是同
    意。」等語明確（詳本院卷(二)第28頁），被告乙○○復於本
    院審理時供承：「我蓋印時，已經增列原告要給我30萬元及
    其中二筆土地要全部過戶給我母親。」等語明確（詳本院卷
    (二)第30頁），足認兩造與黎友子於97年1月11日就大安段146
    7、1467-1地號2筆土地確已達成分割予黎友子之協議。
  (二)被告雖辯稱渠等同意將2筆土地分給母親黎友子，但前提必
    須先登記在母親名下，且取得該2筆土地所有權狀等語，然
    查，被告就兩造與黎友子協議將2筆土地分割予黎友子附加
    上開條件乙節，並未能舉證以實其說，本院自難憑採。
  (三)被告另辯稱97年1月11日遺產分割協議書關於光復鄉○○段
    394地號之備註欄裡所寫「丙○○如有出售，願支付乙○○
    30萬元」之文字事後遭刪除，故97年1月11日遺產分割協議
    書之協議無效，系爭土地應重新協議分配等語，然查，兩造
    與黎友子就系爭土地之分割方式業已達成如附表一、二所載
    之協議乙節，業如前述，兩造自應受渠等協議之拘束，不容
    事後恣為翻異，再行主張重新分割，是被告前開所辯，自非
    可採。至原告分得大安段394地號土地應有部分2分之1後，
    如有出售，應否支付被告乙○○30萬元乙情，核與兩造就系
    爭土地之分割方式無涉，爰不予贅述，附此敘明。
  (四)綜上所述，兩造與黎友子就系爭土地業已達成如附表一、二
    所載分割方式之協議（亦即系爭土地其中大安段1467、1467
    -1地號土地分割予黎友子，其餘土地與96年10月31日公同共
    有土地分配決議書所載分割方式相同），兩造及黎友子自負
    有依上開協議履行辦理分割登記之義務；又黎友子業於97年
    5月8日死亡，兩造為其繼承人，是黎友子就系爭土地之權利
    （含持分所有權、土地分割協議履行請求權等）及義務（含
    履行土地分割協議義務等）均由兩造所繼承而公同共有，從
    而，原告本於繼承及上開協議之法律關係，請求將系爭土地
    分割如附表一、二所示，為有理由，應予准許。至原告另請
    求被告協同辦理分割登記部分，然查，本件既經本院判決如
    主文第1、2項所示，於判決確定時，當事人之任何一造，即
    得依該確定判決單獨為全體共有人申請分割登記，毋待法院
    另行判命對造協同辦理分割登記，是原告另訴請判命被告協
    同辦理分割登記，顯然欠缺權利保護要件，應予駁回。
四、本件事證已臻明確，兩造其餘攻擊防禦方法及證據調查，核
    與本件判決結果不生影響，爰不逐一審酌論述，併此敘明。
五、又本訴係屬必要共同訴訟，原、被告之間本可互換地位，且
    兩造均蒙其利，是本院認本件訴訟費用應由兩造依其分得比
    例酌定渠等應負擔之訴訟費用，較為公允，併此敘明。
六、訴訟費用負擔之依據：依民事訴訟法第79條、第80條之1。
中    華    民    國    98    年    3     月    16    日
                        臺灣花蓮地方法院民事庭
                            法      官  陳燁真
上列為正本係照原本作成。
如不服本判決，應於送達後20日內，向本院提出上訴狀並表明上
訴理由，如於本判決宣示後送達前提起上訴者，應於判決送達後
20日內補提上訴理由書(須附繕本)。
中    華    民    國    98    年    3     月    17    日
                            法院書記官  陳蓮茹


司法院資訊處製作；財團法人民間司法改革基金會備份。
